【裁判字號】    97,簡上,40
【裁判日期】    971229
【裁判案由】    給付律師費
【裁判全文】
臺灣基隆地方法院民事判決              97年度簡上字第40號
上 訴 人即
訴訟告知人  丙○○
被上訴人    綠葉山莊社區管理委員會
法定代理人  丁○○
受告知人    乙○○
上列當事人間請求給付律師費事件，上訴人對於本院97年8月28
日97年度基簡字第532號第一審判決提起上訴，本院第二審合議
庭於97年12月15日言詞辯論終結，判決如下：
    主  文
原判決廢棄。
被上訴人應給付上訴人新臺幣貳拾萬元，及自九十七年五月二十
日起至清償日止，按週年百分之五計算之利息。
第一、二審訴訟費用新臺幣伍仟貳佰伍拾元，由被上訴人負擔。
    事實及理由
一、上訴人於原審請求如主文第2項所示，其陳述意旨略以：上
    訴人於96年11月間，受被上訴人之委任，擔任被上訴人當時
    之主任委員王瑞魯遭住戶周麗玫告訴涉嫌偽造文書、侵占及
    背信等罪嫌之刑事案件 (案號為臺灣基隆地方法院檢察署（
    下稱基隆地檢署）96年度他字第184號、96年度他字第904號
    ) 及當時之監察委員趙中興遭受住戶周麗玫告訴涉嫌侵占、
    背信等罪嫌之刑事案件（案號為基隆地檢署96年度他字第
    309 號、96年度他字第687號）之選任辯護人，上開4件刑事
    案件之律師報酬合計新臺幣（下同）20萬元。詎上訴人依被
    上訴人之指示提供銀行匯款帳號請款後，被上訴人表示待新
    舊委員會交接後再為付款，惟被上訴人於新舊委員會交接後
    ，仍拒不付款。為此，爰依委任之法律關係提起本件訴訟，
    訴請被上訴人應給付報酬20萬元，及自支付命令送達上訴人
    之翌日起至清償日止，按年息百分之5計算之利息。人訴人
    所主張之前揭事實，經原審駁回上訴人之訴，上訴人因予提
    起上訴，並補充陳述略以：上訴人確於96年11月間，就前揭
    刑事案件受有被上訴人之委任。且按民法上所稱委任者，謂
    當事人約定，一方委託他方處理事務，他方允為處理之契約
    ，民法第528條規定至明。準此，委託處理之事務，並不以
    委任人自己之事務為限，委任人既可委託受任人處理自己之
    事務，亦可委託受任人處理他人之事務，均無不可。而因私
    法上法律行為而成立之法律關係，非以民法（實質民法）有
    明文規定者為限，苟法律行為之內容，並不違反公序良俗或
    強行規定，即應賦予法律上之效力（最高法院66年臺再字第
    42 號判例意旨）。前揭委任之事實有證人（即當時之代理
    主委甲○○及李舉義）及基隆地檢署不起訴處分書4件、委
    任狀、被上訴人管理委員會97年10月12日第9屆第9次會議紀
    錄、97年4月12日第9屆第3次會議紀錄及97年4月區分所有權
    人會議開會…等歷次會議資料可稽。被上訴人抗辦公寓大廈
    管理條例第36條並未規定管委會得為涉訟之管委會成員聘請
    律師，並支付律師費、代理主委無權代表管委會對外為法律
    行為、總幹事無權代理被上訴人對外為法律行為、被上訴人
    委託上訴人辦理前揭4件刑事訴訟，其處理權與代理權之授
    與未以文字為之，委任契約關係仍不成立云云，及原審認為
    會議紀錄之決議乃係規範涉訟訴訟費用之內部分擔，而非外
    部委任之授權，被上訴人總幹事尚難逕依該會議紀錄之決議
    ，作為委任上訴人為辯護人之依據，及選任辯護人並非被告
    總幹事之權責，而認上訴人既未能證明被上訴人總幹事係有
    權代理被上訴人委任上訴人為辯護人等，均非事實。原審判
    決認上訴人既未能證明被上訴人總幹事係有權代理被上訴人
    委任上訴人為辯護人，為上訴人敗訴之判決，認事用法自有
    未洽。為此提起上訴，請求判決如主文第1、2項所示。
二、被上訴人則請求駁回上訴人之上訴，其陳述意旨略以：被上
    訴人遍查社區管理委員會會議紀錄及其他書面資料，並無被
    上訴人與上訴人間委任關係存在之證明文件，且被上訴人社
    區總幹事乃受聘於管理委員會，其行為自有其職務之限制，
    不可能未得被上訴人法定代理人同意，對外自行做超越職務
    之行為，因此被上訴人與上訴人間並無委任關係存在；上訴
    人所訴請之律師報酬20萬元，乃上訴人與訴外人王瑞魯、趙
    中興間之委任關係所衍生之律師報酬債務，而與被上訴人無
    涉。並補充略以：證人甲○○已證稱和上訴人並未直接接觸
    ，因此並不足以證明上訴人和被上訴人間確有委任關係，另
    甲○○雖證稱「交待總幹事去辦理」、「會後我和總幹事報
    告請他趕快辦請款事宜」，然始終未稱有交待總幹事辦理委
    任上訴人為前揭訴訟辯護人事宜，且兩造間就前揭刑事案件
    倘如真有委任關係，證人甲○○、李舉義所證稱之報酬及委
    任內容，和上訴人所主張之案件數量和範圍均不一致，亦見
    甲○○未曾有請總幹事傳達委任之意思，是以上訴人受任為
    王瑞魯等辯護早於管委會決議前即發生；而被上訴人第8屆
    主任委員為陳惠華，依被上訴人規約及公寓大廈管理條例規
    定由其對外代表管委會為法律行為，甲○○以代理主委身分
    對外尚不能代表被上訴人，此由上訴人向被上訴人請款時出
    具之空白委任契約，及甲○○對於為何未於任內向上訴人支
    付報酬之疑問，向鈞院證稱：「因為第8屆的主任委員被告
    ，費用就直接寫他的名字就來委員會請款，我有和主任委員
    報告，他說附會議紀錄請款就可以了…」，由此可知甲○○
    仍須向主委報告，對外無權代表被上訴人，是以兩造間既無
    委任關係，上訴人據此請求給付報酬，應係無理由。
三、本件上訴人上訴後，經爭點整理，兩造就上訴人為前揭刑事
    訴訟案件之辯護人之事實不爭執，惟就兩造間是否成立系爭
    委任關係尚有爭執。
四、本件原審判決上訴人敗訴之理由略以：上訴人就所主張受任
    辯護之前揭刑事訴訟案件，未能就其所提出之被上訴人第8
    屆10月份臨時會議會議紀錄內容所載「凡社區委員會成員或
    管理中心工作人員，於其在職期間因處理公共事務，以致在
    職期間或卸職後，因該項事務遭致訴訟，其相關及衍生之訴
    訟費用，由社區委員會支付。」，當中所謂是否因社區公共
    事務涉訟？訴訟費用是否包含律師報酬？是否曾為被上訴人
    管理委員會或區分所有權人會議認定，且依公寓大廈管理條
    例第36條之規定，為涉訟委員選任辯護人，非被告之法定職
    責，是上開會議紀錄之決議，乃是管理委員會成員因公涉訟
    所衍生訴訟費用終局應由何人負擔之內部規範 (亦即管理委
    員會成員經認定確係因公共事務涉訟後，其所實際支出之訴
    訟費用，得經由該會議決議向社區管理委員請求支付)，而
    非社區管理委員會對外得逕依該會議決議與律師訂立委任契
    約，為因公共事務涉訟之管理委員會成員委任律師為訴訟行
    為，難僅憑刑事委任狀、會議紀錄，遽以認定兩造間就上開
    刑事事件間有委任關係存在，而為上訴人之訴駁回之判決。
五、按「代理人於代理權限內，以本人名義所為之意思表示，直
    接對本人發生效力。」、「代理權之限制及撤回，不得以之
    對抗善意第三人。」、「當事人主張有利於己之事實者，就
    其事實有舉證之責任。」、「原告對於自己主張之事實已盡
    證明之責後，被告對其主張，如抗辯其不實並提出反對之主
    張者，則被告對其反對之主張，亦應負證明之責，此為舉證
    責任分擔之原則。」、「原告於起訴原因已有相當之證明，
    而被告於抗辯事實並無確實證明方法，僅以空言爭執者，當
    然認定其抗辯事實之非真正，而應為被告不利益之裁判。」
    ，民法第103條第1項及同法第107條前段、民事訴訟法第277
    條、最高法院18年上字第2855號、18年上字第1679號判例參
    照。另主張常態事實者，就其事實無庸舉證，主張變態事者
    ，應就變態事實負舉證義務，此為舉證責任分擔原則。又按
    「管理委員會：指為執行區分所有權人會議決議事項及公寓
    大廈管理維護工作，由區分所有權人選任住戶若干人為管理
    委員所設立之組織。」、「管理服務人：指由區分所有權人
    會議決議或管理負責人或管理委員會僱傭或委任而執行建築
    物管理維護事務之公寓大廈管理服務人員或管理維護公司。
    」「規約：公寓大廈區分所有權人為增進共同利益，確保良
    好生活環境，經區分所有權人會議決議之共同遵守事項。」
    、「公寓大廈成立管理委員會者，應由管理委員互推一人為
    主任委員，主任委員對外代表管理委員會。主任委員、管理
    委員之選任、解任、權限與其委員人數、召集方式及事務執
    行方法與代理規定，依區分所有權人會議之決議。但規約另
    有規定者，從其規定。」公寓大廈管理條例第3條第9、11及
    第12款、第29條第2項定有明文。
六、公寓大廈之區分所有權人會議，係以該大廈之區分所有權人
    為構成員，其本質上與社團法人之總會參與者，須有社員資
    格無異，而有人合之性質，因此在性質上區分所有權人會議
    與社團總會之性質相近，自得類推適用民法第56條第1項規
    定，即對區分所有權人會議之決議方法有爭執之區分所有權
    人，應於決議後3個月內訴請法院撤銷其決議，經過此3個月
    期間以後，即不得再對該決議予以爭執，更何況上開條例雖
    未如他國立法例（例如日本建物區分所有法第26條第3項）
    明定對代理機關權限之限制，不得對抗善意第三人，惟區分
    所有權人之決議或規約，核其性質，不外為區分所有人間之
    團體協約，除法有得對抗應有部分受讓人之若干物權效力規
    定外，仍不失其債之約定性質，對於區分所有權人及其繼受
    人以外之善意第三人，法理上當然不得對抗。是以區分所有
    權人自不得以其規約或決議，否認管理委員會執行其管理職
    務，而對外與善意之第三人所為法律行為之效力，以維公寓
    大廈之正常運作及社會活動之交易安全。
七、經查，上訴人主張受被上訴人總幹事通知擔任前揭4件刑事
    案件之選任辯護人，係本於被上訴人前任代理主任委員之告
    知而通知上訴人，此一委任之事實業經證人甲○○到庭證稱
    ：由管委會基金支出委員因參與社區公共事務涉訟委任辯護
    人所需之報酬係經委員會多數決議通過。而依被上訴人社區
    生活規約規定「主任委員對外代表管理委員會，並依管理委
    員會決議事項執行管理委員會之職務，主任委員因故不能行
    使其職權時由副主任委員代理」（基隆地檢署96年度他字第
    184號卷第16至第17頁）。被上訴人第8屆第8次會議記錄亦
    載明其主任委員陳華惠因個人因素，為不影響被上訴人管理
    委員會正常運作，自96年8月10日起授權行政副主任委員甲
    ○○代行主任委員職務，業經被上訴人同年8月12日管理委
    員會議通過並即日生效。是則被上訴人抗辯證人甲○○（即
    當時任被上訴人之代理主任委員），對於管委會之事項仍須
    向主委陳華惠報告，對外無權代表被上訴人，自無可取。
八、被上訴人又抗辯上訴人和甲○○並未直接觸，且證人甲○○
    、李舉義所證稱之報酬及委任內容，和上訴人所主張之案件
    數量和範圍均不一致，兩造何以成立委任契約？惟查，「契
    約固須當事人互相表示意思一致始能成立，但所謂互相表示
    意思一致，並不限於當事人間直接為之，其由第三人為媒介
    而將各方互為之意思表示從中傳達因而獲致意思表示之一致
    者，仍不得謂契約並未成立。」、「傳達意思之機關 (使者
    )與代為表示意思之代理人不同，前者其所完成之意思表示
    ，為本人之意思表示，其效果意思由本人決定，後者代理行
    為之意思表示為代理人之意思表示，其效果意思由代理人決
    定，表見代理人之意思表示亦然。」，有最高法院68年臺上
    字第1504號判例、62年臺上字第2413號判例可資參照。又管
    理服務人之委任、僱傭及監督為管理委員會之職務，為公寓
    大廈管理條例第36條所明文規定，管理委員會之總幹事既為
    前揭法條所指之管理服務人，其對外所為者自應受其拘束，
    被上訴人對於系爭委任事實發生時訴外人乙○○任被上訴人
    總幹事並不爭執，是以代理主任委員甲○○既告以要其約上
    訴人至證人李舉義經營之俱樂部談論委任辯護事宜，就外觀
    而言上訴人面對的是銜被上訴人主任委員之命與其洽談訴訟
    辯護事宜之管理服務人（即乙○○），對上訴人及乙○○而
    言，渠等所認知者為：依被上訴人管理委員會決議委任上訴
    人為被上訴人管理委員會成員（即王瑞魯、趙中興）訴訟事
    件之辯護人及告訴代理人，就上訴人而言被委任之事項於被
    上訴人內部是否尚有其他限制，無從得知，再依常情果如被
    上訴人抗辯委任契約係存於王瑞魯、趙中興和上訴人間實無
    必要由被上訴人之前任總幹事乙○○出面通知並與上訴人洽
    談委任事宜，是以被上訴人此一抗辯並不可採。被上訴人再
    抗辯如兩造間果有委任之事實，為何刑事委任狀上不見被上
    訴人委員會之印文，反而由王瑞魯、趙中興簽名委任；然查
    ，前揭刑事訴訟案件之辯護及告訴除別有規定（刑事訴訟法
    第27條第2及第3項）外，自當由案件之當事人即王瑞魯、趙
    中興出具委任狀予辦理刑事訴訟之偵查機關。是以，被上訴
    人此部分之抗辯並不足採。至於被上訴人抗辯上訴人原先請
    求之報酬為10萬元，惟經被上訴人提請區分所有權人會議遭
    否決後，改向被上訴人發支付命令時卻將所請求之金額改為
    20萬元，其原因為何尚待釐清，然被上訴人前揭抗辯經本院
    調閱前揭地檢署卷宗內之辯護及告訴代理人委任狀；並參酌
    被上訴人管理委員會第8屆第2次會議記錄內載明載明：被上
    訴人為節省支出於終止常年法律顧問契約後將其爾後如須聘
    請律師改以按件計酬，第8屆10月份臨時會議記錄載明：凡
    社區委員會成員或管理中心工作人員，於其在職期間因處理
    公共事務以致任職期間或卸職後，因該項事務遭致訴訟，其
    相關及衍生之訴訟費用，由社區委員會負責支出，該項訴訟
    案如獲不起訴或無罪之判決，委員會將支持並支付訴訟費用
    ，協助獲上述判決之當事人對原提告人作反訴，並附帶提出
    民事賠償，由民事賠償所得，歸還社區代為支付之訴訟費用
    ，如有餘額歸當事人所有，如未獲民事賠償，訴費用仍為社
    區支付；第九屆第3次會議記錄內載明第8屆委員交辦已發生
    律師費10萬元，說明2項下載明上訴人要求被上訴人給付20
    萬元；及證人李舉義於原審97年8月14日言詞辯論期日時證
    稱：在被上訴人前任總幹事和上訴人洽談委任辯護事宜時，
    當場所聽到的報酬為20萬元；和證人甲○○於97年11月12日
    到庭證稱，我們分2筆付款，辯護10萬元，誣告10萬元等語
    ，可知此項決議既係在於保障社區管理委員會成員，使其勇
    於任事，且刑事訴訟採無償主義，國家不徵收裁判費，前揭
    訴訟費自指律師報酬。是以上訴人既已約定完成前揭辯護工
    作及基隆地檢署97年度偵字第1635及1996號2件誣告刑事案
    件告訴代理人之事務，被上訴人自應依約給付報酬。而被上
    訴人就此部分之抗辯並未進一步舉證有何不一致情形，自無
    可採信。
九、從而，上訴人與被上訴人間系爭有償委任關係，既合法成立
    ，上訴人並已完成受委任事務，被上訴人拒絕依約給付系爭
    委任報酬，則上訴人依兩造間有償委任關係之所生之委任報
    酬請求權及法定遲延利息請求權，請求被上訴人給付20萬元
    之約定委任報酬，及自支付命令聲請狀（按：因被上訴人異
    議而視為起訴狀）繕本送達翌日即97年5月20日起至清償日
    止按週年百分之5計算之法定遲延利息，於法即屬有據，原
    判決認上訴人既未能證明被上訴人總幹事係有權代理被上訴
    人委任上訴人為辯護人，為上訴人敗訴之判決，自有未洽，
    上訴意旨指摘原判決不當，求予廢棄改判，為有理由，因予
    判決如主文第1項、第2項所示。又本件上訴人勝訴部分，因
    金額未逾民事訴訟法第466條所定之數額150萬元，兩造均
    不得上訴第三審，本件判決於宣示時即告確定，故不依職權
    宣告假執行，附此敘明。
十、據上論結，本件上訴為有理由，依民事訴訟法第436條之1第
    3 項、第450條、第78條、第87條第1項，判決如主文。
中    華    民    國    97    年    12    月    29    日
                  民事庭審判長法  官  李媛媛
                              法  官  陳湘琳
                              法  官  李木貴
以上正本係照原本作成。
本件判決不得上訴。
本判決宣示後送達前提起上訴者，應於判決送達後十日內補具上
訴理由（均須按他造當事人之人數附繕本）。
中    華    民    國    97    年    12    月    29    日
                        書記官  周素秋


司法院資訊處製作；財團法人民間司法改革基金會備份。
